【裁判字號】    91,訴,120
【裁判日期】    920129
【裁判案由】    詐欺
【裁判全文】
臺灣基隆地方法院刑事判決                          九十一年度訴字第一二號
    公  訴  人  臺灣基隆地方法院檢察署檢察官
    被      告  戊○○
右列被告因詐欺案件，經檢察官提起公訴（九十年度偵字第三七七三號），本院判決
如左：
    主  文
戊○○無罪。
    理  由
一、公訴意旨略以：被告戊○○原為朝昌科技股份有限公司股東，於八十五年十月間
    ，被告向公司訛稱，目前「人孔蓋開啟器」之訂單很多，若製造生產將獲利豐厚
    ，惟需以新台幣（以下同）八百萬元購買專利權等語，致使朝昌科技股份有限公
    司另外三位股東丁○○、乙○、甲○○不疑有他，陷於錯誤，共同協議按出資比
    例購買上開專利權，因而各出資二百萬元，悉數委由被告向專利權人丙○○購買
    新型專利第五八四一五號「可調昇式人孔」及第八六九一八號「人孔蓋開啟器」
    二項專利。詎被告取得前開款項後，僅給付專利權人丙○○二百九十五萬元，其
    餘價款並未據實交付。經丁○○發現專利權人丙○○於九十年八月八日簽立收受
    被告所交付二百九十五萬元之證明書後，始知受騙。案經被害人丁○○提出告訴
    ，因認被告涉有刑法第三百三十九條第一項之詐欺取財罪嫌云云。
二、按「犯罪事實應依證據認定之，無證據不得推定其犯罪事實」、「不能證明被告
    犯罪者，應諭知無罪之判決」刑事訴訟法第一百五十四條、第三百零一條第一項
    分別定有明文。次按「刑法第三百三十九條第一項詐欺罪之成立，以意圖為自己
    或第三人不法所有，以詐術使人將本人或第三人之物交付為要件，所謂以詐術使
    人交付，必須被詐欺人因其詐術而陷於錯誤，若其所用方法，不能認為詐術，亦
    不致使人陷於錯誤，即不構成該罪」最高法院四十六年台上字第二六Ｏ號判例可
    資參照。
三、公訴人認為被告戊○○涉有詐欺取財罪嫌，係以右揭公訴事實業據告訴人丁○○
    指訴綦詳，並經證人即專利權人丙○○結證稱：當初被告多次出面協商欲購買「
    可調昇式人孔」及「人孔蓋開啟器」二項專利權，最後決定以八百萬元出售，嗣
    被告給付二百九十五萬元，伊即將專利權移轉過戶予被告，但其餘價款至今尚未
    給付，亦遍尋不著被告，其間均係伊與被告二人協商，並無其他人介入等語，復
    有合約書、朝昌科技股份有限公司會議紀錄、朝昌科技股份有限公司明細分類帳
    各一份附卷可資佐證。足認被告空言：有外力介入將購買專利權之價金五百零五
    萬元取走云云，卻無法提供任何事證以實其說，且其於事發之初，並未將外力介
    入之情形據實告知朝昌科技股份有限公司其餘出資股東及專利權人丙○○，顯與
    事理有違，被告辯詞難以採信為論據。
四、訊據被告戊○○對於朝昌科技股份有限公司股東丁○○、乙○、甲○○三人，分
    別出資二百萬元，委由伊向專利權人丙○○購買專利權，伊僅交付專利權人丙○○二百九十五萬元等情坦認不諱，惟矢口否認有何詐欺取財犯行，辯稱：「簽約
    確實是約定八百萬元，我沒有騙他們，雖然我只有付了二百九十五萬元給丙○○
    ，但餘款是被黑道拿走，我也是被害人，目前餘款丙○○一直向我要，我沒有詐
    欺取財犯行」等語。
五、經查：
  (一)被告戊○○有於八十五年十月間，向告訴人丁○○、證人乙○、甲○○聲稱目前
    「人孔蓋開啟器」之訂單很多，若製造生產將獲利豐厚，惟需以八百萬元購買專
    利權，致使告訴人丁○○、證人乙○、甲○○因而各出資二百萬元，悉數委由被
    告向專利權人丙○○購買新型專利第五八四一五號「可調昇式人孔」及第八六九
    一八號「人孔蓋開啟器」二項專利，然被告實際僅交付丙○○二百九十五萬元等
    情，業據被告供承不諱，並經告訴人丁○○指訴綦詳，證人乙○、甲○○證述屬
    實，且有被告於八十六年四月二十五日與丙○○簽立以八百萬元購買新型專利第
    五八四一五號「可調昇式人孔」及第八六九一八號「人孔蓋開啟器」二項專利權
    之合約書、丙○○於九十年八月八日所出具證明只向被告收得二百九十五萬元之
    證明書影本各一紙附卷可稽。而證人丙○○亦在本院審理中結證稱：「（八十六
    年四月二十五日與被告有簽約要轉讓專利權？）有，當時以八百萬元成交，結果
    他只付二百九十五萬元，其餘錢即未再付，他也未再與我聯絡，我也不知如何找
    他」、「（八十六年四月二十五日的合約書是你和戊○○簽的？）是」、「（九
    十年八月八日證明書是甲○○找你出具的？）是」等語。綜上，足認被告確實有
    以購買專利權名義，向告訴人丁○○及證人乙○、甲○○各取得二百萬元，被告
    與證人丙○○商定之買賣價款確為八百萬元，被告僅有支付二百九十五萬元予證
    人丙○○，其餘金錢去向不明之情事。
  (二)在本案中必須探究者為被告之行為究竟是否涉有公訴人所指之詐欺取財罪嫌。查
    被告確實是以八百萬元向證人丙○○簽約購買專利權，業如上述，則被告顯然並
    無虛報價格向告訴人丁○○及證人乙○、甲○○騙取金錢情事，依上開最高法院
    四十六年台上字第二六Ｏ號判例見解，被告所為核與刑法第三百三十九條第一項
    詐欺取財罪之成立要件有間。然被告於取得告訴人丁○○及證人乙○、甲○○所
    合計交付之六百萬元，並與證人丙○○簽立八百萬元合約書後，僅交付二百九十
    五萬元予證人丙○○，其餘告訴人丁○○與證人乙○、甲○○所共同交付之三百
    零五萬元去向不明，被告顯然涉有侵吞該筆金錢之嫌疑。雖被告以餘款是被黑道
    拿走，渠也是被害人等語置辯。惟查，如確有黑道勒索情事，被告為何未報警處
    理，亦從未向告訴人丁○○及證人乙○、甲○○反應，且依卷附本院所調取之被
    告在中興商業銀行帳戶存款往來對帳單，亦未見被告所稱提領現金交付黑道之紀
    錄，益徵被告所辯為要屬卸責之詞，不足採信。
  (三)本院雖認為被告涉有侵占罪嫌，但因公訴人起訴之犯罪事實為詐欺取財，所引之
    論罪法條為刑法第三百三十九條第一項詐欺取財罪，在基本社會事實上與侵占罪
    顯非一致，本院無從就公訴人所起訴之事實於同一性之範圍內變更起訴法條而為
    有罪判決，此部分自應由公訴人另行偵辦。此外，復查無其他積極證據足認被告
    涉有公訴人所指之詐欺取財罪行，依首揭說明，自應對被告為無罪之諭知。
據上論斷，應依刑事訴訟法第三百零一條第一項，判決如主文。
本案經檢察官熊南彰到庭執行職務。
中      華      民      國    九十二    年      一      月    二十九    日
                                  臺灣基隆地方法院刑事第三庭
                                      法  官  王  福  康
右正本證明與原本無異。
對於本件判決如有不服，應於收受送達後十日內，向本院提出上訴書狀，上訴於臺灣
高等法院，並按他造當事人之人數附具繕本。
                                      書記官  李  國  豪
中      華      民      國    九十二    年      一      月    二十九    日


司法院資訊處製作；財團法人民間司法改革基金會備份。
